臺灣臺北地方法院民事判決
109年度建字第213號
原     告
即反訴被告  聿陞設計工程有限公司

法定代理人  鍾賢良  
訴訟代理人  袁大為律師
被      告
即反訴原告  頂鮮擔仔麵股份有限公司

法定代理人  李日東
訴訟代理人  郭昌凱律師
上列當事人間請求給付工程款事件，本院於民國111年6月1日言
詞辯論終結，判決如下：
    主      文
被告應給付原告新臺幣壹仟貳佰肆拾萬壹仟玖佰元，及自民國一
百零九年三月二十七日起至清償日止，按週年利率百分之五計算
之利息。
訴訟費用由被告負擔。
本判決第一項於原告以新臺幣肆佰壹拾參萬元為被告供擔保後，
得假執行；但被告如以新臺幣壹仟貳佰肆拾萬壹仟玖佰元為原告
預供擔保，得免為假執行。
反訴原告之訴及假執行之聲請均駁回。
反訴訴訟費用由反訴原告負擔。
    事實及理由
甲、程序方面： 
壹、按當事人得以合意定第一審管轄法院，但以關於由一定法律
    關係而生之訴訟為限，民事訴訟法第24條第1項定有明文。
    本件依臺中市○○區○○路000號頂鮮一零一台中店（下稱臺中
    店）及高雄市○○區○○○路000號頂鮮一零一高雄店面（下稱高
    雄店）之室内裝修工程（下稱臺中店工程、高雄店工程，合
    稱系爭工程）契約書（下稱臺中店契約、高雄店契約，合稱
    系爭契約）第14條約定：「如因本契約涉訟時，雙方合意以
    臺灣臺北地方法院為第一審管轄法院。」（見本院卷一第31
    頁、第51頁），是本院自有管轄權。
貳、復按被告於言詞辯論終結前，得在本訴繫屬之法院，對於原
    告及就訴訟標的必須合一確定之人提起反訴。反訴之標的，
    如專屬他法院管轄，或與本訴之標的及其防禦方法不相牽連
    者，不得提起。反訴非與本訴得行同種之訴訟程序者，不得
    提起，民事訴訟法第259條、第260條第1項、第2項定有明文
    。本件原告依系爭契約訴請被告給付工程尾款；被告於民國
    109年6月21日本件訴訟繫屬中提起反訴（見本院卷一第183
    頁），主張反訴被告履行系爭契約過程中有溢領工程款及應
    負瑕疵擔保責任，並請求返還工程款及減少報酬。核其紛爭
    之基本社會原因事實，均係本於兩造間契約關係，又非專屬
    他法院管轄，並得行同種訴訟程序，應予准許。
乙、實體方面
壹、本訴部分
一、原告主張：原告承攬訴外人頂鮮一零一股份有限公司(下稱
    頂鮮一零一公司)之台中店工程及高雄店工程，分別於108年
    1月25日、2月27日與頂鮮一零一公司簽訂臺中店契約、高雄
    店契約，工程總價分別為新臺幣（下同）9,881萬9,000元、
    2,520萬元。嗣頂鮮一零一公司因與被告合併而消滅，由被
    告為存續公司，系爭契約之權利義務由被告承受。原告於10
    8年6月30日完成臺中店工程，108年5月27日完成高雄店工程
    ，並分別於108年8月28日、108年6月28日通過驗收，依系爭
    契約第5條約定，被告於驗收完成後應給付工程總價10%之驗
    收款988萬1,900元、252萬元，且臺中店及高雄店均已開幕
    營業中，被告迄今未給付上開款項，爰依系爭契約第5條約
    定、民法第490條第1項、第505條第1項規定請求被告給付工
    程尾款共計1,240萬1,900元【計算式：988萬1,900元＋252萬
    元＝1,240萬1,900元】等語。並聲明：㈠、被告應給付原告1,
    240萬1,900元，及自起訴狀繕本送達翌日起至清償日止，按
    週年利率5%計算之利息。㈡、願供擔保，請准宣告假執行。
二、被告抗辯：臺中店工程，依108年7月5日工程驗收記錄表，
    尚有諸多瑕疵，未達驗收合格標準，至原告提岀之108年8月
    28日工程驗收記錄表，係兩造通謀虛偽製作之不實驗收記錄
    ，則臺中店工程未完成驗收且存有諸多瑕疵，原告請求被告
    給付工程驗收款無理由。高雄店工程部分，被告所提出之10
    8年6月28日工程驗收記錄表載明諸多缺失，未達驗收合格標
    準，原告既未事後修繕完畢，應認高雄店工程未經驗收合格
    ，原告不得請求高雄店契約驗收款等語。並聲明：㈠、原告
    之訴及假執行聲請均駁回。㈡、如受不利判決，願供擔保，
    請准宣告免為假執行。
貳、反訴部分：
一、反訴原告主張：系爭工程存有諸多瑕疵，為釐清瑕疵損害，
    反訴原告委請生光非破壞檢驗公司(下稱生光公司)進行工程
    檢測，且發函反訴被告協同查驗，然檢驗當天反訴被告未到
    場，嗣反訴原告依生光公司檢測報告所列瑕疵，分別於109
    年2月27日、109年4月24日發函要求反訴被告修補臺中店工
    程及高雄店工程瑕疵，反訴被告置之不理。依生光公司檢測
    報告，臺中店工程有報價未施作金額為849萬3,139元，高雄
    店工程有報價未施作金額為477萬5,620元，扣除尾款1,240
    萬1,990元後，反訴被告溢領價金86萬6,859元，反訴原告得
    依債務不履行及不當得利法律關係請求反訴被告返還。此外
    ，系爭工程經生光公司檢測有瑕疵，損害合計1,574萬5,231
    元，反訴原告得依系爭契約第10條第7項第2款約定、民法第
    494條規定請求減少報酬。爰一部請求反訴被告給付1,326萬
    8,759元。等語。並聲明：㈠、反訴被告應給付反訴原告1,32
    6萬8,759元，及自民事反訴狀繕本送達翌日起至清償日止，
    按週年利率5%計算之利息。㈡、願供擔保，請准宣告假執行
    。
二、反訴被告辯以：依反訴被告提出之系爭工程驗收記錄表，可
    知系爭工程早經辦理驗收程序完畢，並無反訴原告所指瑕疵
    。又臺中店及高雄店分別於108年7月間及108年6月間開幕營
    業，反訴原告竟在受領上開工程後長達8個月及10個月後，
    甚至在反訴被告提起訴訟後，方委託生光公司製作檢測報告
    ，顯見報告係臨訟而作。況系爭工程進行過程中，經反訴原
    告不斷指示變更設計及追加減，生光公司以系爭契約原約定
    價目表對照現場據以檢測，不符兩造事後合意之內容，則生
    光公司檢測報告縱有與原價目表不符之處，亦係經雙方合意
    變更之結果，反訴原告主張此為缺失無理由等語。並聲明：
    ㈠、反訴原告之訴及假執行聲請均駁回。㈡、如受不利判決，
    願供擔保，請准宣告免為假執行。
參、兩造不爭執之事項（見本院卷四第18頁）：　
一、原告承攬頂鮮一零一公司之頂鮮一零一臺中店裝修工程（即
    臺中店工程）及頂鮮一零一高雄店裝修工程（即高雄店工程
    ），並分別於108年1月25日、2月27日簽訂工程契約書（即
    臺中店契約、高雄店契約），工程總價分別為9,881萬9,000
    元、2,520萬元（見本院卷一第23-37頁原證1契約、第41-53
    頁原證2契約）。
二、被告將臺中店工程及高雄店工程之圖面設計事宜委由訴外人
    叡智創意顧問社辦理，並於107年7月30日簽訂頂鮮一零一台
    中餐廳設計規劃合約書、於107年12月1日簽訂頂鮮一零一高
    雄餐廳設計規劃合約書（見本院卷二第165-169頁原證12、
    第171-178頁原證13），實際從事設計者為黃河。
三、頂鮮一零一公司與被告於108年7月23日合併，以被告為存續
    公司，頂鮮一零一公司為消滅公司，臺中店契約及高雄店契
    約之權利義務由被告概括承受（見本院卷一第19-21頁商工
    登記公示資料）。
四、臺中店於108年7月4日開幕營業，高雄店於108年6月18日開
    幕營業（見本院卷一第403、435頁）。
五、臺中店108年7月5日工程驗收記錄表（見本院卷一第121-137
    頁）、高雄店108年6月28日工程驗收記錄表（見本院卷一第
    161-171頁）係兩造在場會同確認後所為之記載（見本院卷
    二第394頁）。
六、被告就臺中店工程已付工程款8,893萬7,100元，就高雄店工
    程已付工程款2,268萬元（見本院卷二第365頁、第394頁）
    。
肆、兩造爭執事項（見本院卷四第18-19頁）：
一、本訴部分：
㈠、臺中店工程及高雄店工程是否已完工？是否驗收完成？
㈡、原告得否依系爭契約第5條約定、民法第490條第1項、第505
    條第1項規定，請求被告給付工程尾款？數額若干？
二、反訴部分（下述項目反訴原告合計一部請求1,326萬8,759元
    ，見本院卷二第315頁）
㈠、反訴原告依債務不履行、不當得利法律關係請求反訴被告返
    還臺中店、高雄店未施作工項之溢領工程款86萬6,859元【
    計算式：臺中店未施作849萬3,139元＋高雄店未施作477萬5,
    620元－兩店尾款1,240萬1,900元＝86萬6,859元】，有無理由
    ？
㈡、反訴原告主張臺中店、高雄店工程存有瑕疵，得依契約第10
    條第7項第2款約定、民法第494條規定請求減少報酬1,574萬
    5,231元【計算式：臺中店材料與標單不符298萬8,591元、
    有施工未合規327萬3,590元＋高雄店材料與標單不符672萬1,
    400元、有施工未合規276萬1,650元】，是否可採？
伍、本院之判斷：
一、本訴部分：
㈠、系爭工程驗收合格時，被告依系爭契約給付驗收款之清償期
    限屆至：
    按稱承攬者，謂當事人約定，一方為他方完成一定之工作，
    他方俟工作完成，給付報酬之契約；報酬，應於工作交付時
    給付之，無須交付者，應於工作完成時給付之；工作係分部
    交付，而報酬係就各部分定之者，應於每部分交付時，給付
    該部分之報酬，民法第490條第1項、第505條分別定有明文
    。次按當事人就既已存在之債務，約定於預期不確定事實發
    生時履行，則為清償期之約定，而非條件（最高法院94年度
    台上字第1609號民事裁判意旨參照）。經查，系爭契約第5
    條第1項第4款約定「完成驗收後給付工程總價金百分之十即
    9,881,900元整（含稅）」、「完成驗收後給付工程總價金
    百分之十即2,520,000元整（含稅）。」等語（見本院卷一
    第23頁、第41頁），可知兩造約定倘系爭工程完工、驗收合
    格，原告得請求被告給付系爭工程尾款。此核屬對系爭契約
    已發生之工程款債權約定不確定之清償期限。原告於上開清
    償期限屆至時，得請求被告給付剩餘工程款，合先敘明。
㈡、兩造簽訂系爭契約後，系爭工程業經兩造合意變更設計：
⒈、本件原告主張兩造簽訂系爭契約後，系爭工程於進行中，經
    兩造多次合意變更設計及追加減，雖為被告否認，惟查，證
    人即被告委任之系爭工程設計師黃河證稱：我擔任被告委任
    之臺中店、高雄店裝潢工程設計師，我負責與業主討論設計
    裝潢，經常會到工地現場。就系爭工程，過程中都有陸續做
    變更，一開始是要檢討消防法規時，有做一次變更，實際開
    始拆除之後，發現現場狀況與一開始想得不一樣，也有再做
    變更設計，實際施作時，因為被告仍然繼續營業，有些工項
    的施工位置有調整，另外臺中店的部分，有違建的部分需要
    拆除，原來預計是做一個機械停車場，後來現實上沒有拆除
    該違建，所以實際上會影響系爭工程無法按照原本的規劃來
    施作。違建會影響動線，廚房預計拆除重建，但是又要繼續
    營業，機電的部分也會做修正，也會影響整個施工，故設計
    到施工到最後的結果，一定會有變更，都是兩造討論的結果
    。被告方是由江協理、葉昌源、餐廳現場負責人、總公司的
    相關高層指示變更，有時候是在總公司討論，有時候是在現
    場討論，有時候我人在上海，是被告方人員打電話給我。如
    果我在現場，是兩造都在場的時候討論，達成協議之後，我
    就繪製新的設計圖給被告方江協理確認，然後將新的設計圖
    交給原告施作，但是如果時間很趕的話，就會現場先講大原
    則的施工方向，我回去再繪製新的設計圖，設計圖我都是寄
    送電子郵件給兩造或是在現場交付。被告要變更設計一般不
    一定有書面，有時候有傳真，但大部分都是現場開會討論。
    我新修正的圖都是配合被告在做的，是由被告要求才做的等
    語（見本院卷二第331-332頁、第335-336頁），核與證人即
    被告工務副理葉昌源證稱：現場與工程標單不相符，臺中店
    及高雄店都有多做的工項，也有少做的工項等語（見本院卷
    二第69頁）；證人即原告機電顧問黃文忠證稱：我就臺中店
    工程是負責機電顧問，我大部分的時間都會在現場。該建物
    的違建被告一直沒有拆除，故工程的使照沒有辦法下來。有
    些契約項目，需要被告先拆除違建之後才能施作，被告不願
    意拆除違建，故原本契約的設計圖，與現場有違建的狀況不
    相符，原告沒辦法依照原本設計圖來施作，是在現場與被告
    討論，如何配合現場未拆除的違建來做變更設計並施工。原
    告方是謝淑端與被告方的設計師黃河來進行討論，執行面是
    由原告的吳建億及我執行等語（見本院卷二第129-130頁）
    ；證人即原告高雄店之設計師及現場監造徐烱信證稱：我負
    責高雄店工程施工管理，我人都在現場。是被告的現場營運
    主管劉秉凡、孔秀玲及總公司的人員決定變更設計，是因為
    與被告在工程施工過程中討論後，由被告決定變更設計或追
    加減的結果，故才會與原契約標單不符等語（見本院卷二第
    136頁），互核相符，堪認兩造簽訂系爭契約後，系爭工程
    業經兩造合意變更設計，則被告主張應以原契約之報價單內
    容，判斷原告是否完工云云，尚非可採。
⒉、被告辯以：依系爭契約第6條約定，倘系爭工程變更，應以書
    面納入契約附件之方式達成合意，兩造既無此書面附件，自
    無變更合意云云，惟查，系爭契約第6條雖約定：「甲方認
    為本工程其中部分有變更之必要時，經甲方通知乙方辦理，
    其因工程變更而有數量之增減時，其工程之計算仍以估價單
    內所列單價為準，如有新增項目應由兩方共同議定合理之單
    價。是項增減工程稽款經兩方議定後用書面附入本契約内作
    為附件。但不得逾總工程價款之百分之五。如為新作工程項
    目時，應由乙方另行提報工程金額追加單，由甲方簽認後施
    工…」等語（見本院卷一第25頁、第43頁），然按當事人互
    相表示意思一致者，無論其為明示或默示，契約即為成立，
    民法第153條第1項定有明文。又契約之成立不以形式上以書
    面為之或署名畫押為必要，凡當事人間締結契約，其書面之
    形式雖不完全，而能以其他方法足以證明其意思已有合致之
    表示者，自無妨於契約之成立（最高法院71年台上字第4408
    號判決要旨參照）。本件系爭工程施作過程中，確有經雙方
    合意變更、追加減，業據前揭證人一一證述明確如前，兩造
    自應受此事後協議之拘束，被告不得再執先前所定之契約內
    容，全盤否認事後指示變更設計之事實。是以，應認系爭契
    約第6條所載關於工程變更應以書面附件訂定之約定，僅屬
    訓示約定，對於兩造事後成立之工程變更合意，不生影響，
    被告上開所辯，並非可採。
㈢、臺中店工程於108年7月5日初驗，於108年8月28日驗收合格：
⒈、原告主張臺中店工程業於108年8月28日驗收合格，業據提出1
    08年8月28日工程驗收紀錄表為證（見本院卷一第55頁），
    被告則辯以：兩造就臺中店工程僅有108年7月5日一次驗收
    ，且未驗收合格，108年7月1日、108年8月28日工程驗收記
    錄表2份，僅因兩造當時董事長為父子關係，且原告公司當
    時由被告時任董事長鍾爵實質控制，兩造方會同製作不實內
    容之工程驗收記錄表，目的為使原告得順利向被告請款等語
    ，並提出108年7月5日、108年7月1日工程驗收記錄表為證（
    見本院卷一第121-141頁）。
⒉、經查：
①、證人即被告臺中店副總陳英培證稱：就臺中店工程我負責現
    場的營運調配及工程施工的進度配合。108年7月1日沒有進
    行驗收。108年7月5日進行過一次實際的現場驗收。總公司
    有派葉昌源到現場。108年7月1日工程驗收記錄表記載共十
    項工程合格完成100%，是原告方的設計師吳建億寫的，該驗
    收紀錄表與當時工地現場不相符。該表也是開幕日後108年7
    月5日實際驗收當天製作的。108年7月5日實際驗收當天，現
    場還有很多工項未完工，葉昌源有回報總公司，總公司總務
    部門主管江宜靜指示做二份驗收記錄，一份是百分之百完工
    驗收合格的記錄，一份是現場實際狀況的驗收記錄，說這樣
    才能保護我們自己，我們在現場就依照江宜靜的指示製作二
    份驗收記錄。臺中店工程是否有瑕疵或未施作等情形，正常
    應由總務維修部門來負責這個案件，但本件工程沒有，都是
    由被告當時董事長鍾爵直接來處理。108年7月5日工程驗收
    記錄表是吳建億與葉昌源一一核對後所記載的，比較接近現
    況的狀態。之後原告的工班就繼續施作，後來是在八月中旬
    時撤場。原告撤場時稱被告當時的董事長鍾爵說當時已經可
    以撤場了。八月中旬撤場時大項目都已經完工了。這是我依
    現場狀態判定的，因為我本來就在現場作業。108年8月28日
    驗收紀錄表「現場營運主管」、「監工人員」是我親簽的。
    是被告公司行政助理要求我補驗收完成的資料，要做行政手
    續等語（見本院卷二第43-49頁）。
②、證人葉昌源證稱：就臺中店工程我有負責到現場去做會勘及
    驗收。臺中店是於108年7月5日進行驗收。108年7月1日工程
    驗收記錄表也是5日當天製作的。之所以記載108年7月1日，
    是因為原告謝淑端說若108年7月5日同時寫了二份驗收單，
    會比較不符合常情，該驗收紀錄表記載共十項工程合格完成
    100%，與事實是不相符的。是我當時的主管江宜靜指示當天
    要做出二份驗收記錄，一份是現場真實狀況的驗收紀錄表，
    另一份是百分之百驗收合格的紀錄表，目的我不知道。108
    年7月5日有進行驗收。就驗收紀錄所載瑕疵或未完成事項，
    是原告的吳建億寫的，情形與事實相符，這是當天會同檢查
    的結果。108年7月5日之後我就沒有再去驗收過，後續的施
    作及缺失改善，就是由原告及陳英培去處理等語（見本院卷
    二第61-63頁）。
③、證人江宜靜證稱：我之前是被告公司行政處協理，臺中店工
    程只有一次的驗收，是於108年7月5日。驗收的現場是由原
    告方謝淑端、黃文忠及被告方陳英培及其長官、葉昌源在現
    場，我不在現場。葉昌源有打給我說現場兩造的認知差異很
    大。謝淑端有提出一份百分之百完工的驗收記錄表，葉昌源
    簽名了，資料就送回台北，我也有簽名。該驗收紀錄表記載
    共十項工程合格完成100%，與事實是不相符的。製作的主要
    目的是原告要請款等語（見本院卷二第51-54頁）。
④、證人黃文忠證稱：我是原告臺中店工程的機電顧問，我大部
    分的時間都會在現場。108年8月28日驗收紀錄表是我本人簽
    名，當天有實際會同驗收，是由原告方的吳建億、被告方陳
    英培會同做驗收，我沒有參加驗收，但我是原告方現場的最
    高主管，故由我簽名。當時原告可以做的部分，都已經完成
    ，並可以使用，但有部分要等台電公司正式送電以後才能做
    收尾等語（見本院卷二第128-129頁、第131頁）。
⒊、綜合上開證人證述內容，可知兩造於108年7月1日未實際進行
    驗收，係於臺中店開幕後之108年7月5日進行第一次初驗，
    且依證人陳英培所證內容，可認於108年8月28日前，原告已
    就缺失項目大致改善完畢，經陳英培即臺中店現場負責人認
    定可簽立驗收合格文件並辦理後續手續，且未於驗收紀錄表
    記載其他待修繕項目。從而，原告主張臺中店工程業於108
    年8月28日達驗收合格之程度，應認有據。
⒋、至被告辯以108年8月28日工程驗收記錄表乃兩造通謀虛偽為
    意思表示製作，應屬無效云云，然所謂通謀虛偽意思表示，
    乃指表意人與相對人互相故意為非真意之表示，即相對人不
    僅須知表意人非真意，並須就表意人非真意之表示相與為非
    真意之合意，始為相當（最高法院109年度台上字第1773號
    民事判決意旨參照）。通謀虛偽意思表示係屬權利障礙事項
    ，應由主張者負舉證證明之責（最高法院27年上字第2622號
    判例同此意旨）。本件被告抗辯上情，既為原告否認，參諸
    證人陳英培前開所證情節，亦無從認兩造於108年8月28日確
    有相互合意為與事實不相符之意思表示，被告之抗辯，自無
    由憑採。
㈣、高雄店工程於108年5月27日初驗，於108年6月28日驗收合格
    ：
⒈、原告主張高雄店工程業於108年6月28日驗收合格，業據提出1
    08年6月28日工程驗收紀錄表為證（見本院卷一第57頁），
    被告則辯以：兩造就高雄店工程固於108年6月28日驗收，惟
    現場尚有諸多缺失，此部分雙方另會同簽認記載共36項缺失
    之工程驗收記錄表，事後原告未進行修補，難認高雄店工程
    經驗收合格等語，並提出同為108年6月28日之工程驗收記錄
    表為證（見本院卷一第161-169頁）。原告則再主張：對於
    上開108年6月28日工程驗收記錄表之製作不爭執，惟其上所
    載共36項瑕疵均經原告於同日修繕完成，兩造始再簽認同日
    之工程驗收記錄表等語。
⒉、經查：
①、證人葉昌源證稱：高雄店我去過二次驗收，初驗日期是108年
    5月27日、複驗日期108年6月28日。本院卷一第171頁驗收表
    上記載「1F、2F、3F、5F、RF均已修繕完成於108年6月30日
    前」、「缺失明細如附件（工程驗收紀錄表）」等語，是我
    寫的。是指就108年5月27日所列的缺失，於108年6月28日均
    已修繕完畢，但在108年6月28日，現場的營運主管有提出一
    些新增的項目，希望再做細部的調整，原告也同意配合調整
    ，只是希望這些項目不要列入缺失及驗收項目，也就是沒有
    修改的時間壓力，故就這些項目另外記載缺失明細如附件。
    也就是本院卷一第161至第169頁的工程驗收紀錄表。這是原
    告的徐炯信寫的，但本院卷一第169頁32項以下是我補上去
    的，均與當天現場狀況相符。就修改雙方沒有約定期限，後
    續的改善就由高雄店的劉秉凡跟原告接洽，原告有陸續修繕
    ，但沒有完全改善完畢等語（見本院卷二第64-66頁）。
②、證人徐烱信證稱：高雄店工程有二次驗收，第一次是108年5
    月27日，該次有列出缺失，第二次是108年6月28日，該次是
    複驗，複查108年5月27日的缺失，驗收結果是108年5月27日
    的缺失都已經修繕完成，當天有新增一些缺失的項目，是業
    主在108年5月27日沒有提出的，有的不是屬於原本契約的承
    包範圍。108年6月28日當天算是已經驗收完成了，只是被告
    當天又提出額外要求的修改的項目，就契約範圍內的項目，
    被告於108年5月27日是已經看過，並認定合格，後來又認為
    還要修改，是屬於非契約範圍內的項目。這些項目沒有約定
    改善完成的時間，只是被告要求不要影響到營業的狀況，後
    來全部都有陸續修繕完成，只是因為是新增的，故就沒有再
    會同驗收，也沒有另外寫驗收記錄，當時現場都已經有被告
    的營業人員，就請被告的營業人員看過，認為可以等語（見
    本院卷二第133-135頁）。
⒊、綜上證人證詞，可知高雄店工程於108年5月27日會同進行初
    驗，就初驗時被告所提出之工程缺失，原告業於108年6月28
    日複驗時改善完畢，經被告方驗收人員葉昌源確認無訛，則
    依工程實務之驗收流程，自可認高雄店工程已於108年6月28
    日驗收合格。至被告另於該日提出新修正項目，此既為原合
    約範圍外之新增或變更，且被告未於初驗時認定有瑕疵，證
    人葉昌源、徐烱信亦均證稱此部分不列入驗收項目、未約定
    改善期限等情，則此部分項目是否確有另經原告依被告之意
    思改善完成，即對高雄店工程已驗收合格乙節不生影響。被
    告憑此主張高雄店工程未驗收合格云云，尚非有據。
㈤、系爭工程於結算追加減後，原告尚得請求工程款1,326萬5,90
    4元：
１、經查，本件臺中店工程於108年8月28日驗收完畢，高雄店工
    程於108年6月28日驗收完畢等情，業已認定如前，參諸上開
    說明，被告依系爭契約第5條第1項第4款約定給付系爭工程
    報酬之給付期限，當已屆至。原告請求被告給付系爭工程結
    算報酬，自有理由。再按承攬報酬計算方式，工程實務上大
    致可區分為「總價承攬」及「實作實算」二類；所謂「總價
    承攬」，係指承攬契約雙方以締約時所預估各項履約標的之
    數量、單價統計出之價額為固定之報酬，除非辦理變更設計
    或追加減工程，定作人於承攬人完成工作後，應支付該固定
    之報酬，承攬人則必須在約定之總價下完成所有工作，縱各
    別履約項目有所增減，雙方亦不互為找補；所稱「實作實算
    」，係依實際施作或供應之項目及數量結算，以契約中所列
    履約標的項目及單價，依完成履約實際供應之項目及數量結
    算給付報酬，實際施作數量及報酬價額，須至最後實際完工
    結算後方能確定。又總價承攬契約係承攬人與定作人間就工
    作數量、金額預先為風險分配，就預估數量與實際完成數量
    差異在一定範圍內（通常為10%）之差額，不為找補；實作
    實算契約則無此問題。是承攬契約當事人間倘未明示依總價
    承攬之方式結算報酬，即應依價目表所載單價及實際完成工
    作之數量計酬，始符民法第490條、第491條規定意旨。經查
    ，系爭契約報價單係分別以工項、數量為報價基礎，再計算
    總額（見本院卷三第13-275頁、第561-731頁），各約款亦
    無「總價承攬」、「責任施工」等類似文字，或明示應依總
    價承攬之方式結算報酬、就實作差額不得找補，應認兩造係
    約定以實作實算方式計價。至系爭契約第5條第1項約定：「
    本工程總價金為玖仟捌佰捌拾壹萬玖仟(98,819,000)元整(
    含稅，下同)，除另有規定外，為完成契約所需全部材料、
    人工、機具、設備、交通運輸、水、電、油料、燃料及施工
    所必須之費用。」等語(見本院卷一第23頁、第41頁)，充其
    量僅係關於工程價金之約定，並強調除價目表所載項目外，
    不得藉詞加價，難認屬總價承攬之約定，故被告抗辯系爭工
    程屬總價承攬契約，應有誤會。
２、又系爭工程業經兩造合意變更設計此節，已如前述。準此，
    原告得請求臺中店工程、高雄店工程尾款報酬若干，即不得
    再以原合約之價目表為計算基準，須視本件變更設計後實作
    完成之項目，據以計算追加減。又原告就系爭工程之變更設
    計內容，提出系爭契約原預算表、原合約圖說、變更設計圖
    說及追加減估價單為證（見本院卷二第181-208頁、第213-3
    12頁、卷三第13-805頁），被告亦不爭執於工程進行中即有
    收受原告提出之上開追加減資料（見本院卷二第330頁），
    且證人黃河證稱：臺中店、高雄店工程之現場與原契約相比
    ，有這些資料的追加減項目，因為是我設計的，所以我會有
    印象，經我過目之後，這些追加減項目與現場差不多，基本
    上沒有太大差錯等語（見本院卷二第333頁），可認系爭工
    程實際變更施作情形，與原告所提臺中店、高雄店工程之追
    加減估價單內容相近。再被告於原告退場後，分別於109年2
    月11日、於109年4月9日委請生光公司至臺中店、高雄店現
    場，以系爭契約原預算表對照檢測各工項有無施作，並由生
    光公司出具非破壞房屋檢測報告2份（見本院卷一第201-314
    頁、第315-380頁），其檢測報告中關於「已報價未施作」
    之項目，可認未存在於系爭工程現場，應屬工程變更設計後
    原告未實際施作、應予追減之項目，茲以上開各資料為據，
    互核結算如下：
①、臺中店工程：經以生光公司出具之臺中店檢測報告及原合約
    詳細表互核以觀(見本院卷一第203-314頁、卷三第13-276頁
    )，可知：
⑴、原合約詳細表中A、營建工程項次四、鋼構工程第15項「1F~2
    F鋼梯」、「2F~4F鋼梯」、項次六第1項「人行步道及室外
    地坪鋪面」及項次七電梯工程第1項少1座，然原告於追加減
    估價單中並未就上開項目進行減帳(見本院卷二000-000頁)
    ，此部分應減帳金額為155萬5,211元【計算式：13萬3,875
    元＋23萬1,336元＋34萬元＋85萬元＝155萬5,211元】，依原合
    約詳細表加計營造工程保險0.1%及包商管理及利潤0.3%(見
    本院卷三第17頁)後為156萬1,432元，再依工程費總表加計3
    %工程管理費160萬8,275元，含稅則為168萬8,689元，因兩
    造議價折數為94.2%【計算式：98,81萬9,000元÷1億04,90萬
    3,781元×100%＝94.2%，見本院卷三第15頁】，調整後應減帳
    159萬0,745元【計算式：168萬8,689元×94.2%＝159萬0,745
    元】。
⑵、原合約詳細表中B、機電工程部分，項次壹、電氣設備工程，
    除項次三十二、接地工程全部(9萬6,305元)、項次三十三燈
    具出線口、配線器材及管線第10至23項(1萬9,186元)、第30
    至59項(87萬0,846元)外，皆未施作，項次貳、弱電設備工
    程皆未施作，項次參、給排水工程除第1至3項未施作(已施
    作金額90萬3,513元)，項次肆、柴發電機設備工程已施作僅
    缺部分配件，然原告於追加減估價單中並未就上開未施作部
    分進行減帳(見本院卷二第185-187頁)，此部分應減帳金額
    為437萬7,712元【計算式：6,26萬7,562元－9萬6,305元－1萬
    9,186元－87萬0,846元－90萬3,513元＝437萬7,712元】，按未
    完成比例(69.8%)計算繪製施工圖與竣工圖費用為14萬6,580
    元、垃圾清潔費工程13萬1,243元，並加計0.3%勞工衛生管
    理費工程1萬3,133元、0.7%工程營建保險費3萬0,644元、5%
    利潤及管理費21萬8,886元後，應減帳金額為491萬8,198元
    【計算式：437萬7,712元＋14萬6,580元＋13萬1,243元＋1萬3,
    133元＋3萬0,644元＋21萬8,886元＝491萬8,198元】，再依工
    程費總表加計3%工程管理為506萬5,744元，含稅則為531萬9
    ,031元，因兩造議價折數為94.2%，調整後應減帳501萬0,52
    7元【計算式：531萬9,031元×94.2%＝501萬0,527元】。
⑶、原合約詳細表中C、空調工程部分，生光公司檢測報告現場狀
    況欄僅記載與標單無法核對(見本院卷二第248-251頁)，尚
    非未施作，應認原告就原合約詳細表中C、空調工程部分已
    施作完成，結算時自無加減帳之必要。
⑷、原合約詳細表中D、消防工程部分，生光公司檢測報告記載第
    7項「汽車停車塔滅火設備」、第8項「消防會審會勘(含消
    防設備師士監造裝置簽證費)」未施作或未提供(見本院卷一
    第252頁)，然原告於追加減估價單已自行追減第7項「汽車
    停車塔滅火設備」(見本院卷二第190頁)，追加減帳時無須
    再予扣除，至第8項「消防會審會勘(含消防設備師士監造裝
    置簽證費)」原告並未追減，此部分應減帳金額為9萬元(見
    本院卷三第97頁)，依工程費總表加計3%工程管理為9萬2,70
    0元，含稅則為9萬7,335元，因兩造議價折數為94.2%，調整
    後應減帳9萬1,690元【計算式：9萬7,335元×94.2%＝9萬1,69
    0元】。
⑸、原合約詳細表中四、油漆工程1F至4F部分，生光公司檢測報
    告現場狀況欄並未記載未施作(見本院卷一第259-269頁)，
    應認原告就此部分工作已施作完成，結算時自無加減帳之必
    要。
⑹、原合約詳細表中五、玻璃明鏡工程1F至4F部分，生光公司檢
    測報告記載原告僅施作1F第8項「備餐台層板強化清玻璃5mm
    」(2,700元)、3F第1項「中央客席區特色牆面鏡面」(15萬7
    ,250元)、3F第2項「男廁所明鏡」(1,650元)，其餘均未施
    作(見本院卷一第270-275頁)，然原告於追加減估價單中並
    未追減(見本院卷二第182-208頁)，應減帳金額依序為43萬8
    ,650元、28萬0,750元、88萬6,250元、38萬3,450元(見本院
    卷三第121、165、211、251頁)，合計198萬9,100元【計算
    式：43萬8,650元＋28萬0,750元＋88萬6,250元＋38萬3,450元＝
    198萬9,100元】，扣除前開已施作部分之金額為182萬7,500
    元【計算式：198萬9,100元－2,700元－15萬7,250元－1,650元
    ＝182萬7,500元】，依工程費總表加計3%工程管理為188萬2,
    325元，含稅則為197萬6,441元，因兩造議價折數為94.2%，
    調整後應減帳186萬1,807元【計算式：197萬6,441元×94.2%
    ＝186萬1,807元】。
⑺、原合約詳細表中六、五金工程1F至4F部分，生光公司檢測報
    告記載原告僅1F第1項「大門把手」(6萬元)、第4項「客席
    區門把手」(3萬元)、第6項「門擋」(5,000元)、4F第1項「
    冷藏室雙扇門片面貼胡桃木皮把手」(3,700元)、第2項「儲
    藏室單扇門片面貼胡桃木皮把手」(3,700元)及第5項「廁所
    單扇門片面噴白色噴漆把手」(7,400元)等未施作，其餘均
    有施作(見本院卷一第277-280頁)，然原告於追加減估價單
    中並未追減，應減帳金額合計10萬9,800元【計算式：6萬元
    ＋3萬元＋5,000元＋3,700元＋3,700元＋7,400元＝10萬9,800元】
    ，依工程費總表加計3%工程管理為11萬3,094元，含稅則為1
    1萬8,749元，因兩造議價折數為94.2%，調整後應減帳11萬1
    ,862元【計算式：11萬8,749元×94.2%＝11萬1,862元】。
⑻、原合約詳細表中七、壁面工程1F至4F部分，生光公司檢測報
    告記載原告未施作1F之大理石地磚工程與原合約詳細表不符
    (見本院卷一第284頁、卷三第125頁)，此外，並無關於1F大
    理石工程項下各工項未施作之記載，難認該部分應辦理減帳
    ，而3F第2項「男廁壁磚30x60cm」(3萬9,200元)、第4項「
    女廁壁磚30x60cm」(3萬9,200元)未施作，其餘均有施作，
    故壁面工程部分應減帳7萬8,400元【計算式：3萬9,200元×2
    ＝7萬8,400元】，依工程費總表加計3%工程管理為8萬0,752
    元，含稅則為8萬4,790元，因兩造議價折數為94.2%，調整
    後應減帳7萬9,872元【計算式：8萬4,790元×94.2%＝7萬9,87
    2元】。
⑼、原合約詳細表中八、金屬工程1F至4F部分，生光公司檢測報
    告記載原告未施作1F第5至7項(31萬元)、第9至11項(19萬1,
    000元)，第12項則非原合約範圍，2F部分未施作第1項(2萬5
    ,000元)，3F部分未施作天花板第1至2項(37萬8,000元)、壁
    面第1、3、4項(13萬2,000元)，4F部分未施作天花板第1項(
    9萬元)、牆面類第9至11項(9萬9,000元)(見本院卷一第288-
    291頁)，然原告並未於估價單中追減，應減帳金額合計122
    萬5,000元【計算式：31萬元＋19萬1,000元＋2萬5,000元＋37
    萬8,000元＋13萬2,000元＋9萬元＋9萬9,000元＝122萬5,000元
    】，依工程費總表加計3%工程管理為126萬1,750元，含稅則
    為132萬4,838元，因兩造議價折數為94.2%，調整後應減帳1
    24萬7,997元【計算式：132萬4,838元×94.2%＝124萬7,997元
    】。
⑽、原合約詳細表中防火門工程1F至4F部分，生光公司檢測報告
    記載原告未施作1F第1至8項(30萬元)、2F第2項(1萬6,000元
    )、3F第2項(3萬2,000元)及4F第2項(1萬6,000元)(見本院卷
    一第292-295頁)，然原告並未於追加減估價單中追減，應減
    帳金額合計36萬4,000元【計算式：30萬元＋1萬6,000元＋3萬
    2,000元＋1萬6,000元＝36萬4,000元】，依工程費總表加計3%
    工程管理為37萬4,920元，含稅則為39萬3,666元，因兩造議
    價折數為94.2%，調整後應減帳37萬0,833元【計算式：39萬
    3,666元×94.2%＝37萬0,833元】。
⑾、原合約詳細表中十三、燈具設備工程1F至4F部分，生光公司
    檢測報告現場狀況欄並記載未施作之情形(見本院卷一第296
    -299頁)，應認原告就此部分工作已施作完成，結算時自無
    加減帳之必要。
⑿、原合約詳細表中十五、衛生設備工程1F至4F部分，生光公司
    檢測報告固記載原告未施作1F第5項(2,000元)，第6項則非
    屬原合約範圍，其餘皆未記載未施作(見本院卷一第300-303
    頁)，然原告業於追加減估價單依實際情形追加減(見本院卷
    三第208頁)，此部分自無庸再予減帳。
⒀、原合約詳細表中十六、家俱工程1F至4F部分，生光公司檢測
    報告記載原告未施作2F第2項(6萬元)、3F第2項(20萬元)、4
    F第9項(4萬元)(見本院卷一第305-308頁)，其餘皆未記載未
    施作，然原告並未於追加減估價單追減，應減帳金額為30萬
    元【計算式：6萬元＋20萬元＋4萬元＝30萬元】，依工程費總
    表加計3%工程管理為30萬9,000元，含稅則為32萬4,450元，
    因兩造議價折數為94.2%，調整後應減帳30萬5,632元【計算
    式：32萬4,450元×94.2%＝30萬5,632元】。
⒁、綜上，臺中店工程原本尚有尾款988萬1,900元未給付，此為
    兩造不爭之事實，再依原告所提臺中店工程追加減估價單，
    該工程應追加578萬4,670元（見本院卷二第182頁），然尚
    應扣除上開減帳金額1,030萬0,132元（即⑴至⒀調整後應減帳
    金額加總），從而，臺中店工程依實作實算之結果，原告尚
    得請求報酬536萬6,438元【計算式：988萬1,900元＋578萬4,
    670元－1,030萬0,132元＝536萬6,438元】。
②、高雄店工程：經以生光公司出具之檢測報告、高雄店關於各
    樓層追加減工程估價單及原合約詳細表互核(見本院卷一第3
    15-380頁、卷二第213-312頁、卷三第13-276頁)，關於各樓
    層追加減工程估價單之加減帳項目經生光公司現場查核後，
    尚與現場狀況相符(見本院卷一第317-365頁)，足見原告確
    係依高雄店工程現場實際追加減情形，據以製作追加減工程
    估價單，證人黃河亦證稱高雄店工程實際施作情形與上開追
    加減工程估價單相近，復如前述，堪認原告所提追加減工程
    估價單，應得作為兩造結算之依據。依此工程費總表可知，
    高雄店工程應追減560萬9,472元（見本院卷二第214頁）、
    追加1,098萬8,938元（見本院卷二第215頁），合計淨追加5
    37萬9,466元【計算式：1,098萬8,938元－560萬9,472元＝537
    萬9,466元】。兩造就高雄店工程尾款252萬元尚未給付復不
    爭執，是經計算後，原告就高雄店工程尚得請求被告給付78
    9萬9,466元【計算式：537萬9,466元＋252萬0,000元＝789萬9
    ,466元】。
⒊、是以，經計算系爭工程追加減之實作項目後，原告就系爭工
    程尚有工程款1,326萬5,904元未領【計算式：臺中店工程53
    6萬6,438元＋高雄店工程789萬9,466元＝1,326萬5,904元】，
    其依系爭契約第5條約定、民法第490條第1項、第505條第1
    項規定，僅聲明請求1,240萬1,900元，自屬有據，應准許之
    。
㈥、綜上所述，原告依系爭契約第5條約定、民法第490條第1項、
    第505條第1項規定，請求被告給付1,240萬1,900元及自起訴
    狀繕本送達翌日即109年3月27日起（見本院卷一第77頁送達
    證書）至清償日止，按週年利率5%計算之利息，為有理由，
    應予准許。又兩造分別陳明願供擔保請准宣告假執行或免為
    假執行，核無不合，爰分別酌定相當之擔保金額准許之。
二、反訴部分：　
㈠、反訴被告並無溢領工程款情事：
    本件反訴原告主張依生光公司檢測報告之記載，臺中店、高
    雄店工程「有報價未施作」之項目金額分別為849萬3,139元
    、477萬5,620元，扣除尚未給付之尾款1,240萬1,900元，反
    訴被告尚溢領86萬6,859元等情，固提出生光公司檢測報告2
    份為憑（見本院卷一第201-380頁），然系爭工程業據兩造
    合意變更設計及追加減，且結算之結果，反訴被告尚有工程
    款未領，均已詳述如前，則反訴原告依債務不履行、不當得
    利法律關係請求反訴被告返還臺中店、高雄店未施作工項之
    工程款86萬6,859元，自無理由，應予駁回。
㈡、反訴原告不得依系爭契約第10條第7項第2款約定、民法第494
    條規定請求減少報酬1,574萬5,231元：
⒈、按承攬人不於前條第1項所定期限內修補瑕疵，或依前條第3
    項之規定拒絕修補或其瑕疵不能修補者，定作人得解除契約
    或請求減少報酬。民法第494條前段定有明文。再系爭契約
    第10條第6項約定：「乙方履約結果經甲方初驗或驗收有瑕
    疵者，甲方得要求乙方於十日內(甲方未填列者，由主驗人
    定之)改善、拆除、重作、退貨或換貨(以下簡稱改正)。」
    、同條第7項第1、2款約定：「乙方不於前款期限內改正、
    拒絕改正或其瑕疵不能改正，或改正次數逾一次仍未能改正
    者，甲方得採行下列措施之一：(1)自行或使第三人改正，
    並得向乙方請求償還改正必要之費用。(2)終止或解除契約
    或減少契約價金。」(見本院卷一第29頁、第47頁)。
⒉、本件反訴原告執生光公司之檢測報告為據，以其中記載「與
    標單不符」、「有施工未合規」之項目，主張臺中店材料與
    標單不符298萬8,591元、有施工未合規327萬3,590元、高雄
    店材料與標單不符672萬1,400元、有施工未合規276萬1,650
    元部分均屬系爭工程之瑕疵，反訴原告得依上開規定請求減
    少報酬等情，為反訴被告否認，辯稱：兩造就系爭契約原價
    目表之項目於工程進行中合意變更，生光公司以原訂項目對
    照現場，與兩造事後合意內容出入甚大，故不得據生光公司
    檢測報告認定反訴被告施作之系爭工程有瑕疵等語。
⒊、經查，本件兩造確有就系爭工程於施作過程中合意變更施作
    內容，已如前述，是系爭契約原定詳細價目表，自不得作為
    最終系爭工程完工時，兩造據以驗收之標準及依據，而應以
    雙方合意變更後之設計內容為準。則生光公司之檢測報告，
    既係以原合約詳細價目表對照現場既存工作，並判斷反訴被
    告施作內容是否與原價目表之內容相符，此一報告結論，本
    院自難採為反訴被告施作確有瑕疵之依據。證人黃河亦證稱
    ：當初生光公司的檢測，反訴原告有請我到場參與，被我拒
    絕，我與反訴原告說這個案子已經結案了，反訴原告已經在
    使用中，且經過半年，中間也經過變更設計的過程，現在再
    重新給一個新的、沒有參與中間過程的公司來做複驗，結果
    並不正確，生光公司只看到最後的結果，中間的施工過程都
    沒有參與。其中有些是不能認為現場沒有施作，因為有可能
    現場有先做，但是業主指示變更設計，故又拆除做別的，有
    一些是還沒有施作，設計就直接做變更，我覺得這個報告沒
    有意義，整個過程都在變動等語（見本院卷二第333-335頁
    ）。則反訴原告持生光公司檢測報告主張系爭工程存有諸多
    瑕疵，舉證即有不足，本院礙難為其有利之認定。
⒋、再按一般工程實務上之所謂驗收，乃定作人對於承攬人完成
    之工作物，透過一定程序，檢視其是否具備約定之品質、有
    無減少或滅失價值或不適於通常或約定使用瑕疵。是以，驗
    收程序有其特定意涵，且需經較為繁複之流程，對當事人間
    之權利義務亦有相當影響。是倘承攬人施作之工作內容為定
    作人所明確知悉，並經兩造會同驗收、認定驗收「合格」，
    自可認該工作物之既存態樣，符合兩造約定之品質及合意之
    標準，若其後該工作物之狀態未發生任何變化，定作人應不
    得事後翻異，主張此狀態屬瑕疵。否則，驗收程序即失其實
    益，當事人間之權利義務狀態，亦難以底定。查本件生光公
    司檢測報告，固有記載備註「A未施作」、「B有施工未完成
    」、「C未合規」等之各項疑義，然此等態樣，係於臺中店
    工程108年8月28日驗收合格時、高雄店工程於108年6月28日
    驗收合格時既存之工作物態樣，此據證人陳英培證述：生光
    公司檢測報告上的記載問題是既存的問題，並非108年8月28
    日事後才發生的等語（見本院卷二第48頁）；證人葉昌源證
    稱：臺中店和高雄店的生光公司檢測報告我都看過，上開生
    光公司確認的問題，臺中店部分在我108年7月5日驗收當時
    都是已經存在的；高雄店部分，是製作108年6月28日驗收紀
    錄以前就存在的既存問題等語（見本院卷二第63-64頁、第6
    7頁），堪認反訴原告於系爭工程驗收時，已依兩造合意變
    更之施作內容，認定現場之工作物狀況足以通過驗收標準，
    達於兩造約定之品質，且上開工作物狀態於生光公司至現場
    檢測時，並無變動，反訴原告事後再主張該等現場狀況為工
    程瑕疵云云，當不足取。其依系爭契約第10條第7項第2款約
    定、民法第494條規定請求減少報酬1,574萬5,231元，自無
    理由。
㈢、綜上所述，反訴原告依債務不履行、不當得利法律關係請求
    反訴被告返還系爭工程未施作工項之溢領工程款，及主張系
    爭工程瑕疵，依系爭契約第10條第7項第2款約定、民法第49
    4條規定請求減少報酬等，俱非可取。從而，反訴原告請求
    反訴被告給付1,326萬8,759元，及自民事反訴狀繕本送達翌
    日起至清償日止，按週年利率5%計算之利息，為無理由，應
    予駁回。又反訴原告之訴既經駁回，其所為假執行之聲請即
    失所附麗，併駁回之。
陸、本件事證已臻明確，兩造其餘攻擊防禦方法及證據，核與本
    判決結果無影響，無逐一論駁之必要，併此敘明。
柒、訴訟費用負擔之依據：民事訴訟法第78條。
中　　華　　民　　國　　111 　年　　6 　　月　 30 　　日
                  工程法庭      法　官　蔡牧容
以上正本係照原本作成。
如對本判決上訴，須於判決送達後20日內向本院提出上訴狀。如
委任律師提起上訴者，應一併繳納上訴審裁判費。
中　　華　　民　　國　　111 　年　　6 　　月　 30 　　日
                                書記官　周芳安